【裁判字號】    96,重訴,538
【裁判日期】    970924
【裁判案由】    損害賠償
【裁判全文】
臺灣臺中地方法院民事判決             96年度重訴字第538號
原      告  庚○○
訴訟代理人  詹漢山  律師
複  代理人  謝英吉  律師
被      告  丙○○
            戊○○
            乙○○
            甲○○
            丁○○
兼  共  同
法定代理人  己○○
共      同
訴訟代理人  許桂挺  律師
共      同
複  代理人  胡修齊  律師
被      告  辛○○
上  一  人
訴訟代理人  陳金村  律師
上列當事人間請求損害賠償事件，由本院刑事庭裁定移送前來 (
案號：96年度附民字第375號)，經本院於民國97年9月10日言詞
辯論終結，判決如下：
    主  文
原告之訴及假執行之聲請均駁回。
    事實及理由
一、原告起訴主張：
  (一)被告丙○○、戊○○、乙○○、甲○○、丁○○為訴外人李
    魁煙之繼承人，被告己○○為訴外人李魁煙之配偶，被告辛○○與被告己○○為兄妹。訴外人李魁煙為如附表所示建物
    與土地之所有權人。緣李魁煙以需錢週轉為由，自民國88年
    12月起至93年12月止，共向原告借得新臺幣 (下同)24,200,
    000元。詎於93年11月間起，李魁煙因週轉不靈而無力清償
    之前向原告陸續借貸之款項，且略知身體健康情況不佳，乃
    思將其所有財產留予其妻己○○作為將來之生活費用及子女
    教育費，為圖免如附表所示之建物及土地遭債權人查封拍賣
    取償，明知其並未積欠被告己○○、辛○○款項，且並未出
    售如附表編號1至12所示之建物、土地予被告己○○，亦未
    將附表所示編號1至15該等建物、土地設定抵押予被告辛○○，其等3人竟共同基於使公務員登載不實事項於公文書之
    概括犯意聯絡，先簽定虛偽內容之抵押權設定書、不動產買
    賣契約書後，再連續於如附表編號1至15所示之申請時間，
    由具有代書經驗之辛○○持上開抵押權設定書、不動產買賣
    契約書併同辦理買賣、抵押權設定之相關權狀、國民身分證
    、印鑑證明、完稅證明、贈與稅不記入贈與總額證明書等文
    件，向如附表各該編號欄所示之地政事務所分別辦理抵押權
    設定、不動產買賣移轉登記，致使如附表各該編號欄所示之
    地政事務所不知情之承辦公務員於如附表各該編號欄所示之
    登記時間，將此不實之事項登載於其職務上所掌之土地及建
    物登記簿冊上，而以借貸、買賣為由分別為抵押權設定、不
    動產買賣移轉登記，足以生損害於如附表所示之地政事務所
    對於所轄土地、建物之抵押權、所有權管理之正確性及原告
    。被告等人上開犯行，除訴外人李魁煙因於判決前已死亡而
    經鈞院判決不受理外，被告己○○、辛○○均經臺灣高等法
    院臺中分院以97年度上易字第7號判決偽造文書有罪確定。
  (二)訴外人李魁煙及被告己○○、辛○○通謀虛偽移轉登記及設
    定抵押之行為，顯足對原告對訴外人李魁煙債權之行使造成
    損害，原告自得依共同侵權行為之法律關係，請求訴外人李
    魁煙及被告己○○、辛○○連帶賠償原告所受之損害24,200
    ,000元。雖訴外人李魁煙已死亡，仍應由其繼承人即被告丙○○、戊○○、乙○○、甲○○及丁○○等人繼承訴外人李
    魁煙對原告所負損害賠償之債務，並與被告己○○、辛○○
    連帶賠償原告所受損害。
  (三)並聲明：１、被告應連帶給付原告24,200,000元及自起訴狀
    繕本送達翌日起至清償日止，按週年利率百分之五計算之利
    息。２、原告願供擔保，請准宣告假執行。
二、被告則以：表意人與相對人通謀而為虛偽意思表示者，其意
    思表示無效。縱訴外人李魁煙與被告己○○、辛○○2人通
    謀虛偽意思表示，而將李魁煙所有之不動產或虛偽買賣移轉
    登記予被告己○○，或設定內容不實之抵押權予被告辛○○
    ，其間所為物權移轉之行為及設定抵押權亦屬無效，不影響
    系爭房地原有之權利歸屬情形，原告即無因此而不能就訴外
    人李魁煙所有房地求償之情形等語，資為抗辯，並聲明：如
    主文所示及如受不利判決，願供擔保，請准宣告免為假執行
    。
三、兩造不爭執之事項：
    訴外人李魁煙就其名下所有如附表編號1-12所示之不動產，
    通謀虛偽移轉登記予被告己○○，另將名下所有如附表編號
    13-15所示之不動產，通謀虛偽設定抵押予被告辛○○之事
    實，業經臺灣高等法院臺中分院以97年度上易字第7號判決
    確定。
四、本件關鍵爭點及本院判斷：
    本件爭執要點在於原告是否因被告上開偽造文書行為，而無
    法就訴外人李魁煙所有不動產求償以致受有24,200,000元之
    損失？按表意人與相對人通謀而為虛偽意思表示者，其意思
    表示無效。民法第87條第1項前段定有明文。經查，訴外人
    李魁煙為避免其名下所有如附表所示不動產遭原告聲請法院
    強制執行，乃與被告己○○、辛○○2人通謀虛偽意思表示
    ，而將李魁煙所有之不動產或虛偽買賣移轉登記予被告己○○，或設定內容不實之抵押權予被告辛○○等情，依前述民
    法第87條第1項前段規定，其間所為物權移轉之行為及抵押
    權之設定均屬無效，原告即無因此不能就訴外人李魁煙所有
    房地求償之情形，且原告所主張伊對訴外人李魁煙之債權，
    亦無因被告等人通謀虛偽意思表示之行為而受影響，更難認
    為原告因此受有損失，原告主張因訴外人李魁煙與被告己○○通謀虛偽而為所有權之移轉登記及訴外人李魁煙與被告辛○○通謀虛偽設定內容不實之抵押權，致原告無法就訴外人
    李魁煙所有不動產求償而受有24,200,000元之損失，恐係誤
    解法律所致，尚不足採。原告雖另主張被告己○○於訴訟繫
    屬中，將原屬訴外人李魁煙所有而虛偽登記於其名下之不動
    產另行出售予第三人，致原告對李魁煙之債權確定無法受償
    云云，惟刑事附帶民事訴訟，所得請求回復之損害，以因被
    訴犯罪事實所生之損害為限（刑事訟訴法第487條第1項參照
    ），原告並無因刑事判決所認定之犯罪行為致不能受償之情
    形已如上所述，縱嗣後另因被告己○○之行為而受有損害，
    亦與本件被訴犯罪事實無涉。從而，原告依據侵權行為之法
    律關係，訴請被告等人連帶賠償24,200,000元，及自附帶民
    事訴訟起訴狀繕本送達翌日起至清償日止，按年息百分之五
    計算之利息，尚非有據，不應准許。又原告之訴既因無理由
    而應予駁回，其假執行之聲請即失所附麗，應併予駁回。
五、本件原告提起刑事附帶民事訴訟，而由本院刑事庭依刑事訴
    訟法第504條第1項規定，裁定移送前來，依同條第2項規定
    免繳納裁判費，於本院審理期間，本件亦未滋生其他必要訴
    訟費用，是並無訴訟費用負擔問題，併予敘明。
中    華    民    國    97    年    9     月    24    日
                  民事第三庭  法  官    曹宗鼎
上正本係照原本作成。
如對本判決上訴，須於判決送達後20日內向本院提出上訴狀。
中    華    民    國    97    年    9     月    24    日
                              書記官    黃聖心


司法院資訊處製作；財團法人民間司法改革基金會備份。
